臺灣高等法院高雄分院民事判決
                                 110年度重上更一字第16號
上  訴  人  慶洋投資股份有限公司

法定代理人  陳盧昭霞
訴訟代理人  邱基峻律師
            吳孟謙律師            
上  訴  人  財團法人陳水來文教基金會

法定代理人  陳盧昭霞
訴訟代理人  邱基峻律師
            吳孟謙律師
            李育禹律師
            曾靖雯律師
被上訴人    第一商業銀行股份有限公司

法定代理人  邱月琴  
訴訟代理人  鄭曉東律師
            魏緒孟律師     
上列當事人間請求確認買賣關係不存在等事件，上訴人對於中華
民國108年2月18日臺灣高雄地方法院107年度重訴字第109號第一
審判決提起上訴，經最高法院第一次發回更審，本院於111年4月
27日言詞辯論終結，判決如下：
    主  文
原判決廢棄。
被上訴人於第一審之訴駁回。
第一、二審及發回前第三審訴訟費用由被上訴人負擔。
    事實及理由
一、上訴人財團法人陳水來文教基金會（下稱陳水來基金會）之
    法定代理人原為陳慶男，嗣變更為陳盧昭霞，並經其聲明承
    受訴訟，有原法院變更登記公告、民事聲明承受訴訟狀、高
    雄市政府教育局（下稱教育局）函文在卷可稽（本院卷第59
    、60、73、75頁），於法核無不合，應予准許。
二、被上訴人主張：上訴人慶洋投資股份有限公司（下稱慶洋公
    司）於民國105年5月12日向伊借款新臺幣（下同）7億5,000
    萬元、14億元（下稱系爭借款），惟自106年9月11日起未依
    約清償借款，其為避免財產遭強制執行，竟與陳水來基金會
    通謀，將所有坐落高雄市○○區○○段0○段000地號土地應有部
    分5分之2及其上門牌為同區濱海一路69號（下稱69號房屋）
    、71號房屋所有權全部（下合稱系爭房地），於106年8月30
    日以同年7月3日買賣為原因（下稱系爭債權行為）移轉登記
    與陳水來基金會（下稱系爭所有權移轉登記），依民法第87
    條規定，是項買賣債權行為及移轉登記之物權行為（下稱系
    爭物權行為）應屬無效，伊為慶洋公司之債權人，自得代位
    該公司請求陳水來基金會塗銷系爭所有權移轉登記。倘認系
    爭債權及物權行為關係存在，亦害及伊之債權，並為陳水來
    基金會所知情，伊亦得訴請撤銷等情。爰先位依民事訴訟法
    第247條、民法第87條、第242條、第767條、第179條規定，
    聲明：㈠確認系爭債權及物權行為關係均不存在。㈡陳水來基
    金會應塗銷系爭所有權移轉登記。備位依民法第244條第2、
    4項規定，聲明：㈠系爭債權及物權行為應予撤銷。
    ㈡陳水來基金會應塗銷系爭所有權移轉登記。
三、上訴人方面：
  ㈠慶洋公司則以：伊與陳水來基金會意思表示合致買賣系爭房
    地，並非通謀虛偽意思表示，伊出售系爭房地獲取買賣價金
    ，不影響伊之資力，無詐害行為等語為辯。
  ㈡陳水來基金會則以：系爭房地為陳慶男之父陳水來之「起家
    厝」，具紀念及保存價值，伊有買受該房地登記為所有權人
    之真意，並以自有銀行存款為資金來源，於106年7月10日至
    13日先後匯款共4,000萬元與慶洋公司，並無通謀虛偽及有
    害被上訴人債權之情事。
四、原審依先位聲明判決確認系爭債權及物權行為關係均不存在
    ，陳水來基金會應塗銷系爭所有權移轉登記。上訴人不服，
    提起上訴，經本院以108年度重上字第45號判決駁回其上訴
    ，上訴人提起第三審上訴，經最高法院第一次發回更審。上
    訴人上訴聲明：㈠原判決廢棄。㈡被上訴人在第一審之訴駁回
    。被上訴人答辯聲明：上訴駁回。
五、兩造不爭執事項：
  ㈠慶洋公司於105年5月12日邀同訴外人陳偉志等擔任連帶保證
    人，向被上訴人借用系爭借款，並簽立借據、保證書、約定
    書。
  ㈡慶洋公司自106年9月11日起未依約清償系爭借款。
  ㈢慶洋公司為系爭房地之原所有權人，與陳水來基金會於106年
    7月3日就系爭房地成立系爭債權行為及物權行為，並於106
    年8月30日為系爭所有權移轉登記。
  ㈣慶洋公司董事長為陳盧昭霞，陳水來基金會董事長原為陳慶
    男，兩人為配偶關係。
  ㈤陳水來基金會分別於106年7月10日、106年7月11日、106年7
    月13日匯款220萬元、530萬元、750萬元、1,500萬元、370
    萬元、630萬元，合計4,000萬元至慶洋公司所有銀行帳號。
  ㈥被上訴人提起本件確認之訴，具有確認之法律上利益。
六、本院論斷：
  ㈠先位之訴部分：
  ⒈按表意人與相對人通謀而為虛偽意思表示者，其意思表示無
    效，民法第87條第1項前段定有明文。又第三人主張表意人
    與相對人通謀而為虛偽意思表示者，該第三人應負舉證之責
    （最高法院48年台上字第29號判決要旨參照）。被上訴人主
    張陳水來基金會與慶洋公司間之系爭債權及物權行為為通謀
    虛偽意思表示，為上訴人所否認，依前揭說明，即應由被上
    訴人就此負舉證責任。
　⒉查慶洋公司於106年8月30日以同年7月3日買賣為原因，將其
    所有之系爭房地所有權移轉登記與陳水來基金會，有土地及
    建築改良物所有權買賣移轉契約書、登記申請書在卷可憑（
    重訴卷一第54-63頁）。又陳水來基金會分別於106年7月10
    日、106年7月11日、106年7月13日匯款220萬元、530萬元、
    750萬元、1,500萬元、370萬元、630萬元，合計4,000萬元
    至慶洋公司名下之國泰世華商業銀行、第一商業銀行（下稱
    第一商銀）帳戶，有歷史交易資料可考（重訴卷二第40、27
    頁）。故於形式上觀之，陳水來基金會與慶洋公司間就系爭
    房地確有成立買賣之債權行為與移轉登記之物權行為合意。
  ⒊被上訴人固指稱陳水來基金會當時未經合法決議，亦未報請
    主管機關准許，且於訴訟進行中才更正申報平衡表，慶洋公
    司並於取得款項後，迅將款項轉交給陳慶男管領之慶富造船
    股份有限公司（下稱慶富公司），而慶富公司與陳水來基金
    會當時之負責人均為陳慶男，顯見陳水來基金會實際上並未
    交付4,000萬元，其等間之買賣應屬虛偽等語。查：
  ⑴陳水來基金會第六屆臨時董（監）事會議於106年5月16日決
    議以4,000萬元購買系爭房地，有會議紀錄可參（重上卷第7
    3、74頁）。而「本會辦理各項業務所需經費，以支用基金
    孳息及法人成立後所得捐助為原則，非經董事及監事聯席會
    之決議，主管機關之許可，不得處分原有基金、不動產，及
    法人成立後列入基金之捐助」、「本會由於業務需要或其他
    因素，變更董事及監事、財產及其他重要事項，均需經董事
    及監事聯席會通過，函報主管機關許可，並向法院辦理變更
    登記」，陳水來基金會103年12月23日之捐助章程第12、13
    條定有明文（重訴卷二第69頁），且教育局於106、107年間
    並未許可陳水來基金會購買不動產，有該局107年10月2日高
    市教社字第10736648400號函可憑（重訴卷一第177頁）。是
    上開董（監）事會議決議購買系爭土地固有違反前開章程規
    定之虞。然民法第64條規定：財團董事，有違反捐助章程之
    行為時，法院得因主管機關、檢察官或利害關係人之聲請，
    宣告其行為為無效。故董事（董事會決議亦可認為董事行為
    ）違反上開規定時，其行為並非當然無效，而在法院宣告無
    效前仍為有效，自難以陳水來基金會當初購買系爭房地之決
    議有瑕疵而認陳水來基金會並無買賣之真意。
　⑵陳水來基金會確於106年間匯款4,000萬元給慶洋公司，已如
    前述。而陳水來基金會登記之財產總額為1億1,000萬元（重
    訴卷一第43頁），賴信忠會計師嗣依相關會計、審計準則查
    核確認陳水來基金會106年度之流動資產其中「現金及約當
    現金」為71,791,327元、「其他應收款」為672元（共計71,
    791,954元），有其出具之查核報告在卷可稽（本院卷第253
    -265頁）。陳水來基金會亦向教育局陳報財產總額變更，現
    金減少4,000萬元，另增加系爭房地之資產，亦有其函文可
    參（本院卷第439-443頁）。足見陳水來基金會確有支出4,0
    00萬元買賣價金之事實。
　⑶陳水來基金會前向財政部高雄國稅局（下稱高雄國稅局）申
    報106年度之資金狀況時，其106年度之銀行存款雖較105年
    度之銀行存款不減反增，且尚另增加取得系爭房地之資產（
    重訴卷一第169-176頁）。然陳水來基金會已於108年4月1日
    向高雄國稅局提出更正申報，更正其106年度之銀行存款金
    額為71,791,954元（重上卷第44-48頁），減少4,000多萬元
    。而證人即當時負責申報之記帳士陳書寧結證稱：107年以
    前我並未幫慶洋公司、慶富公司、豐國公司或其他與陳慶男
    家族或個人處理記帳事務；107年間有一位陳盧昭霞的遠親
    楊小姐找我，請我幫基金會申報，但只給我一些銀行的利息
    收入及扣繳憑單，我之前沒有辦理過基金會的帳務，也沒人
    可以跟我核對，為了趕上申報時間，我就將106年的申報資
    料依照105年的資料提出申報；108年4月的更正是我處理的
    ，我第一次在107年5月29日將106年的資料結算申報，107年
    12月時，基金會不知道是不是因為要開會，股東看到報表裡
    面沒有建物、土地，楊小姐跟我說基金會有買土地跟建物，
    後來有給我資料，我就去更正報表，將土地、建物列上去。
    108年2月左右，應該是教育局要簽證財報，楊小姐來找我說
    要財報，我去要銀行函證存款餘額，結果發現存款餘額跟我
    申報的數字不同，銀行函證金額一定沒有錯，所以一定是我
    的帳沒有紀錄到，所以我就去做更正，將銀行存款餘額做正
    確更正，才會更正兩次。第一次更正是楊小姐跟我說報表沒
    有出現不動產資料，第二次更正是我自己發現的；107年申
    報時，我是依據基金會給的資產資料及7、8月支付款項去申
    報，銀行存款部分疏忽未核對，隔年才去做第二次更正；當
    時我要趕5月底申報，時間很趕，銀行出函證時間很久；我
    是延續105年12月31日銀行餘額計入106年利息等語（本院卷
    第346-352頁）。參以陳水來基金會106年度並非由其105年
    度之簽證會計師辦理申報（重訴卷一第170頁申報書參照）
    ，其106年度之結算申報係於107年5月29日16時許以網路申
    報（重上卷第44頁收件章參照），且陳水來基金會之全國財
    產稅總歸戶財產查詢清單係於107年9月28日始由高雄國稅局
    核發而列入申報資料（重訴卷一第176頁），108年4月再更
    正申報銀行存款額度（重上卷第46頁），與陳書寧所述申報
    情況相符，並酌以陳書寧身為專業記帳士，衡情應無甘冒偽
    證罪責而坦承其就受託申報事項疏未查證乃多次補正之理，
    所述應堪採信。而陳水來基金會為財團法人，其財產總額為
    依法應登記事項（民法第61條第1項第4款），並受主管機關
    之監督（財團法人法第19條第1項），其既於106年間匯款4,
    000萬元給慶洋公司，有明確之銀行交易紀錄可查，而有減
    少財團現金財產情事，事後亦未有其他資金以匯回或捐助方
    式補足此4,000萬元，則於陳書寧發現申報錯誤後，主動辦
    理更正，並不違反常理，尚難因其係於本件訴訟繫屬後之10
    8年間始為上開更正申報即認其並未實際支付買賣價金。
　⑷慶洋公司雖於取得4,000萬元後，於106年7月10日至同年月13
    日，陸續匯款或轉帳給慶富公司共計3,542萬元，有第一商
    銀歷史交易明細表、轉帳傳票、匯款單可稽（重訴卷二第27
    頁、重上卷第106、107、110、111、114、115、117、118、
    120、124頁）。惟陳水來基金會、慶富公司均為依法登記之
    法人，與董事個人之人格各自獨立，資產帳目亦各自獨立，
    縱其等當時之負責人均為陳慶男，慶洋公司給付給慶富公司
    之款項，仍屬二家公司之間之交易往來，與陳慶男個人無關
    ，並無法直接視為係將款項又轉付給陳水來基金會，自不能
    以慶洋公司給付慶富公司上開款項，即認該4,000萬元又輾
    轉回到陳水來基金會之管領下。又慶洋公司在本件交易完成
    後，將取得之價金交付慶富公司，為其另行處分自有資產問
    題，此行為縱降低其償債能力而有詐害債權之疑，亦為其債
    權人是否另訴追究問題，非本件審究範圍，故慶洋公司所提
    出其與慶富公司間交易往來資料是否真正，與本院前開認定
    無涉，附此敘明。
　⒋綜上，本件陳水來基金會與慶洋公司間有買賣系爭房地之合
    意，陳水來基金會並以自有資產而為價金之交付，難認雙方
    間就系爭房地之買賣為通謀虛偽，是被上訴人依民事訴訟第
    247條、民法第87條規定，訴請確認系爭債權及物權行為關
    係均不存在，陳水來基金會應塗銷系爭所有權移轉登記，為
    無理由，應予駁回。
　㈡備位之訴部分：
　⒈按民法第244條所規定之撤銷權，自債權人知有撤銷原因時起
    ，1年間不行使而消滅，民法第245條規定甚明。而所謂知有
    原因，係指知悉撤銷權要件之各項事由而言，故無償行為須
    知有詐害事實，有償行為則須知悉詐害意思。本件被上訴人
    主張慶洋公司積欠其債務未償，慶洋公司於106年8月30日以
    106年7月3日買賣為原因，將系爭房地移轉登記予陳水來基
    金會有詐害債權行為，則被上訴人於107年1月16日提起本件
    撤銷訴訟（起訴狀收文戳章參照），未逾上開除斥期間，合
    先敘明。
　⒉按債務人所為之有償行為，於行為時明知有損害於債權人之
    權利者，以受益人於受益時亦知其情事者為限，債權人得聲
    請法院撤銷之。債權人依第1項或第2項之規定聲請法院撤銷
    時，得並聲請命受益人或轉得人回復原狀。但轉得人於轉得
    時不知有撤銷原因者，不在此限，民法第244條第2、4項分
    別定有明文。又債務人出賣其財產非必生減少資力之結果，
    苟出賣之財產已獲得相當之對價，即難謂為詐害行為，且是
    否有害及債權，應以債務人行為時定之。
　⒊慶洋公司以4,000萬元價格，於106年8月30日以106年7月3日
    買賣為原因，出售系爭房地並移轉所有權登記予陳水來基金
    會，已如前述。而陳水來基金會前曾委請不動產估價師估價
    系爭房地於106年7月18日之價格約為40,026,700元，有不動
    產估價報告書可參（重上卷第76、77頁）；又同時期、同路
    段之濱海一路81號房地（面積51.86坪）交易價格為1,380萬
    元，有內政部不動產交易實價查詢服務網頁可考（本院卷第
    451頁），如不考慮產品之個別差異性，以此價格計算，面
    積共計144.44坪之系爭房地約有38,435,634元（計算式：1,
    380萬元÷51.86坪×144.44坪＝38,435,634.4元）之交易價值
    ；另同一基地上之濱海一路75號房屋曾於106年1月間供玉山
    商業銀行股份有限公司辦理1,080萬元之最高限額抵押權設
    定登記（本院卷第131-135頁），以民間銀行通常以擔保品
    價值之六、七成設定抵押權而觀，該屋至少應有1,800萬元
    之價值（計算式：1,080萬元÷60％＝1,800萬元），故系爭房
    地以4,000萬元價格交易並無明顯低估之情況。再者，慶洋
    公司係自106年9月11日起始未能依約繳付系爭借款之利息，
    經被上訴人於106年9月12日催告後，於同年10月25日通知全
    部授信餘額視同到期，有被上訴人之通知函在卷可憑（重訴
    卷一第12頁），則慶洋公司於其尚能正常履約之時，以適當
    之交易價格出售系爭房地獲取資金，難認有故意詐害債權可
    言，至慶洋公司取得款項後交付慶富公司，其處分資產是否
    適當、有無涉及詐害債權，則非本件審究範圍。被上訴人徒
    以慶洋公司事後周轉不靈指稱其當時之交易行為為詐害債權
    云云，尚難採信。從而，被上訴人依民法第244條第2、4項
    規定，請求撤銷系爭債權及物權行為關係，及陳水來基金會
    應塗銷系爭所有權移轉登記，為無理由，應予駁回。
七、綜上所述，被上訴人先位依民事訴訟第247條、民法第87條
    規定，訴請確認系爭債權及物權行為關係均不存在，陳水來
    基金會應塗銷系爭所有權移轉登記；備位依民法第244條第2
    、4項規定，請求撤銷系爭債權及物權行為關係，及陳水來
    基金會應塗銷系爭所有權移轉登記，均為無理由，應予駁回
    。原審就被上訴人先位請求部分為其勝訴之判決，尚有未洽
    。上訴論旨指摘原判決不當，求予廢棄改判，為有理由，應
    由本院予以廢棄改判，併駁回被上訴人備位之訴，合併諭知
    如主文第2項所示。
八、本件事證已臻明確，兩造其餘之攻擊或防禦方法及所用之證
    據，經本院斟酌後，認為均不足以影響本判決之結果，爰不
    逐一論列，附此敘明。
九、據上論結，本件上訴為有理由，被上訴人備位之訴為無理由
    ，判決如主文。
中　　華　　民　　國　 111　　年　　5 　　月　　25　　日
                            民事第五庭
                                審判長法  官   蘇姿月
                                      法  官   謝雨真
                                      法  官   郭宜芳

以上正本證明與原本無異。
如對本判決上訴，須於判決送達後20日內向本院提出上訴狀，其
未表明上訴理由者，應於上訴後20日內向本院提出上訴理由書（
均須按他造當事人之人數附繕本）。
上訴時應提出委任律師或具有律師資格之人之委任狀，並依附註
條文規定辦理。如委任律師提起上訴者，應一併繳納上訴審裁判
費。
中　　華　　民　　國    111    年    5    月    25    日
                                   書記官 盧姝伶
附註：
民事訴訟法第466 條之1 ：
對於第二審判決上訴，上訴人應委任律師為訴訟代理人，但上訴
人或其法定代理人具有律師資格者，不在此限。
上訴人之配偶、三親等內之血親、二親等內之姻親，或上訴人為
法人、中央或地方機關時，其所屬專任人員具有律師資格並經法
院認適當者，亦得為第三審訴訟代理人。
第1 項但書及第2 項情形，應於提起上訴或委任時釋明之。